臺灣臺北地方法院民事判決
110年度訴字第966號
原      告  魏愷義  
被      告  財政部國有財產署北區分署

法定代理人  郭曉蓉  
訴訟代理人  吳嘉榮律師
上列當事人間請求申租公有土地事件，經臺北高等行政法院（10
8年度訴字第1836號）裁定移送前來，本院於民國110年11月15日
言詞辯論終結，判決如下：
    主      文
原告之訴駁回。
訴訟費用由原告負擔。
　　事實及理由
一、原告主張：坐落於臺北市○○區○○段○○段000○000地號土地（
    下分別稱系爭575地號土地、576地號土地，合稱系爭土地）
    上之門牌號碼臺北市○○區○○○路0段00巷00號、19號建物（下
    分別稱17號建物、19號建物）原屬同一建物，於民國60年間
    臺灣省警務處撥用19號建物，17號建物為原告居住使用至今
    ，原告屬撥用前之原始使用人。嗣後19號建物雖遭撥用機關
    臺灣省警務處拆除，惟19號建物自始即登記於17號建物之主
    體建物內，是系爭576地號土地係附屬於系爭575地號土地。
    不論行政權撥用前後，原告均為原始占用人及直接使用人，
    依民法第841條、第944條第1、2項、第772條準用769條規定
    ，主張以租賃意思而時效取得系爭576地號土地地上權。而
    系爭575地號土地既為被告與臺北市政府共有分管，惟其等
    分管約定無法對抗善意承租第三者，被告應依國有財產法第
    42條第1項、民法第818條、第819條、第820條第5項逕予出
    租給原告使用。且撥用廢止後，原告為繼受管理人，依民法
    第425條規定，亦應推斷土地承受人默許房屋承受人繼續使
    用土地。惟被告拒絕出租系爭土地。為此，爰依民法第841
    條、第944條第1、2項、第772條準用769條、第818條、第81
    9條、第820條第5項、第425條及國有財產法第42條規定，提
    起本件訴訟等語。並聲明：㈠被告應將系爭575地號土地出租
    與原告。㈡被告應將系爭576地號土地出租與原告。
二、被告則以：原告於107年11月26日出具17號建物為其所有之
    切結書，向被告申請承租系爭土地，因系爭575地號土地為
    國市共有，經被告邀集臺北市政府財政局召開協議分管會議
    結果，該局以108年7月23日傳真書面表示「本案占建物以使
    用575地號整筆公有土地，因分管無實益，本局不同意協議
    分管」，以及系爭576地號土地上並無任何建物存在，已委
    由路燈工程管理處辦理綠美化，因不符承租要件，執而註銷
    申租案，已明確表示拒絕出租之意思，且國有土地之出租屬
    私經濟行為，仍有契約自由原則之適用，有關國有財產法第
    42條第1項第2款規定得申請承租國有非公用土地之資格、要
    件，僅使符合資格、要件之人，取得請求承租國有非公用土
    地即為要約之地位而已，至是否出租，管理機關即被告仍有
    審酌及決定權限，得自行決定是否為承諾之意思表示，並不
    負有應與原告簽訂租賃契約之義務，原告自無請求被告就系
    爭土地簽訂租賃契約之權利。況系爭576地號土地上毫無任
    何建物存在，並已委由路燈工程管理處辦理綠美化之實情，
    可見原告就系爭576地號土地並無任何建築物或其他工作物
    或竹木已達20年之事實外，且由原告起訴狀第2頁記載「主
    張具備時效取得地上權事實要件，以租賃意思為之」之內容
    ，益見被告自始即以租賃之意思占用系爭576地號土地，不
    符時效取得地上權登記請求權之要件等語，資為抗辯。並聲
    明：原告之訴駁回。
三、得心證之理由：
　㈠按非公用財產類不動產之出租，得以標租方式辦理。但合於
    左列各款規定之一者，得逕予出租︰一、原有租賃期限屆滿
    ，未逾六個月者。二、民國八十二年七月二十一日前已實際
    使用，並願繳清歷年使用補償金者。三、依法得讓售者。非
    公用財產類之不動產出租，應以書面為之；未以書面為之者
    ，不生效力。非公用財產類之不動產依法已為不定期租賃關
    係者，承租人應於規定期限內訂定書面契約；未於規定期限
    內訂定書面契約者，管理機關得終止租賃關係，國有財產法
    第42條第1項、第2項、第3項前段定有明文。次按租賃，係
    契約之一種，必須雙方當事人意思表示一致，始得成立。而
    按國有財產其非公用財產類之不動產合於國有財產法第42條
    第1項第2款之規定者，其實際使用人固非不得依該條款規定
    申請租用，惟並未強制國有財產之管理機關必須與之成立租
    賃；按國有財產法第42條第1項第2款之規定，不過得據以申
    請租用而已，而非對該管理機關負有出租義務之強制規定，
    其是否准許，仍須經受理機關之審查，非謂一經申請，即須
    負出租之義務，而無斟酌准駁之權。是以非公用國有土地之
    出租係屬私經濟行為，應受契約自由原則之支配，管理機關
    就非公用國有土地占用人所為承租之要約，自有決定承諾出
    租與否之自由，並不負承諾出租之義務（最高法院69年度台
    上字第3741號、100年度台上字第1132號判決意旨參照）。
    是原告就系爭土地，縱合於上開條款規定得申請租用之條件
    ，但被告仍非無斟酌准駁之權。
　㈡查系爭575地號土地為臺北市（管理者為臺北市政府財政局）
    、中華民國（管理者為財政部國有財產署）所共有，576地
    號土地為中華民國（管理者為財政部國有財產署）所有，原
    告向被告申租系爭土地，因系爭575地號國市共有土地分管
    協議會議結果，協議分管不成立，無法核辦出租事宜，系爭
    576地號土地無地上物，尚難審認符合逕予出租之規定，被
    告註銷原告之申租案等節，有土地建物查詢資料、財政部國
    有財產署北區分署函附卷可稽（見本院卷第67、69、101頁
    ），此節足堪認定。原告固援引民法第818條、第819條、第
    820條第5項、第425條、第841條、第944條第1、2項、第772
    條準用769條規定，主張前揭情詞，並提出相關資料，惟揆
    諸前揭說明，縱令原告合於國有財產法第42條第1項第2款規
    定，被告本得基於其他政策上之規劃利用或其他考量，自行
    決定出租與否，原告主張其合於出租規定，被告應有出租義
    務等語，應非可採。且按因時效取得地上權者，僅得請求地
    政機關登記為此項權利人而已，在未經依法登記為此項權利
    人以前，仍不得本於此項權利對抗所有權人（最高法院71年
    度台上字第1381號判決意旨參照），是依卷內事證，原告尚
    非登記為系爭土地之地上權人，且亦未說明為何僅憑前詞，
    即可要求被告將系爭土地出租與原告，是原告依國有財產法
    第42條第1項第2款規定請求被告將系爭土地出租與原告，應
    屬無據。
四、綜上所述，原告請求被告應將系爭土地出租與原告，為無理
    由，應予駁回。
五、本件事證已臻明確，兩造其餘攻擊防禦方法及證據，核與判
    決結果不生影響，爰不一一論列，併此敘明。
六、訴訟費用負擔之依據：民事訴訟法第78條。
中　　華　　民　　國　　110 　年　　11　　月　　29　　日
                  民事第七庭    法　官　郭思妤
以上正本係照原本作成。
如對本判決上訴，須於判決送達後20日內向本院提出上訴狀。如
委任律師提起上訴者，應一併繳納上訴審裁判費。
中　　華　　民　　國　　110 　年　　11　　月　　29　　日
                                書記官　程美儒